臺灣臺中地方法院民事判決　93年度訴字第1959號
原　　　告　乙○○
　　　　　　甲　○
共　　　同
訴訟代理人　蕭慶賢律師
被　　　告　戊　○
　　　　　　壬○○
　　　　　　己　○
　　　　　　庚　○
　　　　　　丙○○○
　　　　　　丁○○
　　　　　　許嘉文
　　　　　　子○○
　　　　　　癸○○
　　　　　　丑○○
　　　　　　寅○○
　　　　　　辛○○
上列當事人間請求分割共有物等事件，本院於民國94年6月10 日
辯論終結，判決如下：
    主　　　文
被告戊○、壬○○、己○、庚○、丙○○○、丁○○、許嘉文、
子○○、癸○○、丑○○、寅○○、辛○○應就其等被繼承人許
屋所遺坐落台中縣沙鹿鎮○○段七九九地號、同段八○一之一地
號、同段八○一地號土地 (應有部分均為二分之一)辦理繼承登
記。
兩造共有上揭地號土地，分割為如附圖所示Ａ部分一一一平方公
尺、Ｃ部分四六四平方公尺歸由原告乙○○取得；Ｅ部分三○二
平方公尺歸由原告甲○取得；Ｂ部分一一二平方公尺、Ｄ部分四
六四平方公尺、Ｆ部分三○二平方公尺歸由被告戊○、壬○○、
己○、庚○、丙○○○、丁○○、許嘉文、子○○、癸○○、丑
○○、寅○○、辛○○取得，並為公同共有。
訴訟費用由原告乙○○負擔十分之一，原告甲○負擔十分之四，
餘由被告連帶負擔。
    事實及理由
壹、被告經合法通知，無正當理由，均未於言詞辯論期日到場，
    核無民事訴訟法第386條所列各款情形，爰依原告之聲請，
    由其一造辯論而為判決。
貳、原告起訴主張：坐落台中縣沙鹿鎮○○段799地號土地 (地
    目林、面積223平方公尺，下稱799地號土地)、同地段801之
    1地號土地 (地目林、面積928平方公尺，下稱801之1地號土
    地)，本為原告乙○○與已故訴外人許屋所共有 (二筆土地
    之應有部分均各二分之一)；另坐落同上地段801地號土地 (
    地目林、面積604平方公尺，下稱801地號土地)，本為原告
    甲○與許屋所共有 (應有部分各二分之一)。許屋死亡後，
    其配偶許蔡氏暡及其子輩亦均已死亡，被告均為許屋之再轉
    繼承人，至今尚未辦理繼承登記。又上開三筆土地，兩造並
    無不分割之特約，亦無因使用目的不能分割之情事，惟因兩
    造無法達成協議分割，爰訴請裁判分割，並聲明如主文第一
    、二項所示。
參、被告均未於言詞辯論期日到場，亦未提出準備書狀作何聲明
    或陳述。
肆、得心證之理由：
一、原告主張799地號、801之1地號土地，本為原告乙○○與已
    故訴外人許屋所共有 (二筆土地之應有部分均各二分之一)
    ；另801地號土地，本為原告甲○與許屋所共有 (應有部分
    各二分之一)。許屋死亡後，其配偶許蔡氏暡及其子輩亦均
    已死亡，被告均為許屋之再轉繼承人，至今尚未辦理繼承登
    記。又上開三筆土地，兩造並無不分割之特約，亦無因使用
    目的不能分割之情事，惟兩造無法達成協議分割等情，業據
    其提出系爭土地之土地登記謄本、地籍圖、台中縣沙鹿鎮都
    市計畫土地使用分區證明書、許屋之繼承系統表、
    、除戶謄本等件為證，又被告戊○等十二人均未於言詞辯論
    期日到場，亦未提出書狀作何聲明或陳述，自堪信原告主張
    為真實。
二、按共有人得隨時請求分割共有物，但因物之使用目的不能分
    割或契約定有不分割之期限者，不在此限；又共有物之分割
    ，依共有人協議之方法行之，分割之方法不能協議者，法院
    得依任何共有人之聲請，以原物分配於各共有人，民法第82
    3條第1項、第824條1項及第2項第1款分別定有明文。查系爭
    土地依其使用目的並非不能分割，兩造就系爭土地並無訂立
    不分割之特約，且迄言詞辯論終結前，未能同時到場為一致
    之分割協議，已如前述，是依上開法條規定，原告請求分割
    系爭土地，洵屬有據。又按因繼承、強制執行、公用徵收或
    法院之判決，於登記前已取得不動產物權者，非經登記，不
    得處分其物權，民法第759條定有明文。而分割共有物性質
    上為處分行為，當事人於訴訟中，併請求辦理繼承登記，不
    但符合訴訟經濟原則，亦與民法第759條規定之旨趣無違(最
    高法院69年台上字第1012號判例參照)。從而，原告於系爭
    土地分割之處分行為前，請求被告一併辦理繼承登記，核無
    不合，應予准許。
三、復按請求共有物之分割，應由法院依民法第824條規定命為
    適當之分配，不受當事人主張之拘束。又分割共有物，以消
    滅共有關係為目的。法院裁判分割共有土地時，除因該土地
    內部分土地之使用目的不能分割 (如為道路)，或部分共有
    人仍願維持共有關係，應就該部分土地不予分割，或准該部
    分共有人成立新共有關係外，應將土地分配於各共有人單獨
    所有 (最高法院69年台上字第1831號判例參照)。又繼承人
    有數人時，在分割遺產前，各繼承人對於遺產全部為公同共
    有，民法第1151條定有明文，故各繼承人雖按其應繼分繼承
    全部遺產，但於分割遺產前，就遺產之公同共有物並無所謂
    之應有部分之比例存在 (最高法院37年上字第6419號判例參
    照)。本件係原告請求被告就其等共有之系爭土地為分割，
    並非繼承人相互間請求就其等繼承之所有遺產為分割，被告
    亦從未表示同意就其分得土地登記為分別共有，則於被告相
    互分割遺產前，就其等分配取得部分，自仍為公同共有 (其
    等如欲就各特定部分分割單獨取得，應另行協議或請求分割
    遺產)。另分割共有物時，法院應參酌當事人之聲明、共有
    物之性質、坐落位置、地形、經濟效用、各共有人應有部分
    之比例及全體共有人之利益等公平決之。經查，系爭三筆土
    地均位於台中縣沙鹿鎮○○○街以北，緊臨竹林社區，大部
    分土地均為高於路面約六公尺、雜草叢生之高坎荒野台地；
    其土地使用分區，799地號及801之1地號土地均為保護區，
    801地號土地則為第四種住宅區，其中如附圖所示Ｆ部分緊
    臨地籍圖上所示之第1504號舊有道路，該道路目前連接於貫
    穿竹林社區○○○○街；又依地政登記實務，系爭三筆土地
    分割後之面積僅能以平方公尺之整數為登記，而799地號土
    地面積為223平方公尺，無法平分為二予以登記，就此原告
    乙○○自願無條件捨讓半平方公尺土地予被告 (即原告乙○○取得111平方公尺，被告取得112平方公尺)；又原告甲○
    與乙○○乃父子關係，就其等分割取得之土地可整體結合利
    用等情，業據原告陳述明確，且有土地登記謄本、地籍圖、
    台中縣沙鹿鎮都市計畫土地使用分區證明書可憑，復據本院
    通知台中縣清水地政事務所派員會同勘驗屬實，製有勘驗筆
    錄及土地複丈成果圖在卷可稽。本院斟酌上情，認依附圖所
    示方法分割應能符合共有人之利益，從而，原告訴請依如附
    圖所示之方法分割，即無不合，應予准許。
伍、末按分割共有物事件，本質上並無訟爭性，兩造本可互換地
    位，而由任一共有人起訴請求分割，均無不可。故本件原告
    之請求雖有理由，但如由敗訴之當事人負擔，自顯失公平，
    爰就本件訴訟費用之分擔，參考兩造之應有部分，酌定比例
    分擔之。
陸、結論：本件原告之訴為有理由，依民事訴訟法第385條第1項
    前段、第80條之1、第85條第1項但書、第2項，判決如主文
    。
中　　華　　民　　國　　94　　年　　7 　　月　　1 　　日
                  民事第二庭    審判長法  官  許冰芬
                                      法  官  劉長宜
                                      法  官  蔡建興
上為正本係照原本作成。
如不服本判決，應於判決送達後20日內，向本院提出上訴狀。
中　　華　　民　　國　　94　　年　　7 　　月　　1 　　日
                                      書記官
